臺灣高等法院臺南分院刑事判決
110年度上訴字第214號
上  訴  人  
即  被  告  劉錦榮



選任辯護人  林俊生律師
上  訴  人  
即  被  告  許中和


選任辯護人  吳啟勳律師
上列上訴人因違反廢棄物清理法案件，不服臺灣雲林地方法院10
8年度訴字第860號中華民國109年11月26日第一審判決（起訴案
號：臺灣雲林地方檢察署108年度偵字第2030號、108年度偵字第
4924號），提起上訴，本院判決如下：
    主  文
原判決撤銷。
劉錦榮共同犯廢棄物清理法第四十六條第四款之非法清理廢棄物
罪，處有期徒刑壹年。緩刑參年，緩刑期內應付保護管束，並應
接受臺灣雲林地方檢察署舉辦之法治教育課程貳場次。
許中和共同犯廢棄物清理法第四十六條第四款之非法清理廢棄物
罪，處有期徒刑壹年貳月。緩刑參年，緩刑期內應付保護管束，
並應接受臺灣雲林地方檢察署舉辦之法治教育課程貳場次。
    事  實
一、劉錦榮係坐落雲林縣○○鄉○○段000 ○000 地號土地（下稱本
    案土地）之使用人（所有人為劉錦榮之子劉晏廷），其於民
    國107 年10月前某日結識土方砂石車司機許中和，因劉錦榮
    提及本案土地原作為魚塭使用，地勢低窪，現有意將之填平
    ，許中和便向劉錦榮稱其知悉綽號「何仔」、「何先生」之
    何墩卿（已於108 年2 月死亡）有免費之磚塊等物可用以填
    平魚塭。而劉錦榮與許中和均明知須向直轄市、縣（市）主
    管機關或中央主管機關委託之機關申請核發公、民營廢棄物
    清除、處理機構許可文件後，始得從事清除、處理廢棄物之
    業務，亦明知未經主管機關許可，不得提供土地堆置、回填
    廢棄物，仍共同與何墩卿等貨車司機、下述挖土機司機等人
    基於非法提供土地堆置、回填廢棄物與非法從事廢棄物清除
    、處理之犯意聯絡，自107 年12月某日起至108 年2 月某日
    止（起訴書記載自107年10月起至本院所認定之107 年12月
    某日部分，因無證據證明，本院不另為無罪諭知，詳後述）
    ，由劉錦榮提供本案土地，許中和負責居中聯繫，由何墩卿
    等人陸續載運內含磚塊、塑膠、大理石、木材等之土木或建
    築廢棄物混合物之一般事業廢棄物（總重約200 公噸，下稱
    本案廢棄物）至本案土地，由在場之許中和指揮傾倒，堆置
    在本案土地上，及指揮真實姓名、年籍不詳之挖土機司機數
    人，將本案廢棄物回填入本案土地之低窪區域中，以此方式
    從事廢棄物清除、處理。嗣因雲林縣環境保護局（下稱雲林
    縣環保局）人員獲報，於108 年3 月6 日至本案土地稽查，
    始查悉上情。
二、案經雲林縣警察局臺西分局與內政部警政署保安警察第七總
    隊第三大隊報告臺灣雲林地方檢察署檢察官偵查起訴。
    理  由
壹、程序部分
　　就本判決所引用之傳聞證據，本件當事人均明示同意有證據
    能力（本院卷第156-157頁），且於本院審理時，經逐一提
    示後，迄於言詞辯論終結前，未聲明異議，本院認該些證據
    做成之過程、內容均具備任意性、合法性，其陳述與本件待
    證事實具有關聯性，合於一般供述證據之採證基本條件，且
    證明力非明顯過低，以之作為證據，均屬適當，依刑事訴訟
    法第159條之5第1項規定，皆有證據能力。 
貳、實體部分
甲、有罪部分
一、認定犯罪事實所憑之證據及理由
　　訊據被告劉錦榮、許中和二人對於上述犯行供承不諱（本院
    卷155頁），且有以下證據可資佐證，足徵其等自白與事實
    相符。
　㈠何墩卿等人於107 年12月至108 年2 月間陸續載運內含磚塊
    、塑膠、大理石、木材等之土木或建築廢棄物混合物之本案
    廢棄物（總重約200 公噸）至被告劉錦榮使用之本案土地堆
    置、回填，嗣經環保局人員於108 年3 月6 日到場稽查，查
    獲現場有磚塊、塑膠、大理石、木材等之土木或建築廢棄物
    混合物，總重約200 公噸等情，有雲林縣○○○○○○○○○鄉○○段0
    00 ○000 地號土地所有權狀影本各1 紙、雲林縣環保局108 
    年3 月6 日環境稽查工作紀錄（稽查編號：雲環稽0000000 
    ）1 紙、麥寮鄉興寮段956 、957 地號土地108 年3 月6 日
    及108 年5 月1 日現場照片12張、雲林縣環保局108 年10月
    16日函1 份、108 年11月6 日函1 份在卷可稽（警872 卷第
    5 頁至第7 頁反面、第9 頁、第30頁至第32頁、偵第2030號
    卷第101 頁、第159 頁），堪認為真實。
  ㈡本案廢棄物乃一般事業廢棄物：
  1.廢棄物清理法所稱之廢棄物，分為一般廢棄物及事業廢棄物
    二類；建築廢棄物，屬於事業廢棄物之範圍。而工程施工建
    造、建築拆除、裝修工程及整地刨除所產生之營建事業廢棄
    物，固屬內政部於99年3 月2 日修正公布之「營建事業廢棄
    物再利用種類及管理方式」編號七所規定之「營建混合物」
    ；然依其規定，須經具備法定資格（第三點）及具廢棄物分
    類設備或能力之再利用機構，將產生之營建事業廢棄物加以
    分類（第四點），經分類作業後，屬營建剩餘土石方部分依
    營建剩餘土石方處理方案處理，屬內政部公告之一般事業廢
    棄物再利用種類部分，依公告之管理方式辦理；至其他非屬
    營建剩餘土石方，亦非屬公告可再利用部分，應依廢棄物清
    理法規定清除處理或再利用，送往合法掩埋場、焚化廠、合
    法廢棄物代處理機構或再利用事業機構（第五點）。又依內
    政部96年3 月15日修正公布之「營建剩餘土石方處理方案」
    規定：「本方案所指營建工程剩餘土石方之種類，包括建築
    工程、公共工程及其他民間工程所產生之剩餘泥、土、砂、
    石、磚、瓦、混凝土塊等，經暫屯、堆置可供回收、分類、
    加工、轉運、處理、再生利用者，屬有用之土壤砂石資源」
    。是營建工程所產生之營建事業廢棄物，應依前述規定加以
    分類，屬前述之營建剩餘土石方者，依「營建剩餘土石方處
    理方案」之規定處理並可作為資源利用者，始非屬於廢棄物
    ；如未經分類，即非屬「營建剩餘土石方」或「一般事業廢
    棄物再利用種類」，自仍應依廢棄物清理法之規定清除、處
    理或再利用。即認縱屬營建剩餘土石方之處理，未依該方案
    之規定辦理而任意棄置者，仍屬違反廢棄物清理法第41條規
    定，並仍有同法第46條規定之適用（最高法院109 年度台上
    字第2570號判決意旨參照）。
  2.本案土地上堆置、回填之廢棄物包含磚塊、塑膠、大理石、
    木材等物，有雲林縣環保局108 年3 月6 日環境稽查工作紀
    錄1 份與現場照片12張在卷可參。又現場所稽查之廢棄物係
    營造業之事業活動產生，應認屬事業廢棄物；而該等事業廢
    棄物，尚查無符合行政院環境保護署經授權所定「有害事業
    廢棄物認定標準」之情形，難認為有害事業廢棄物，核屬一
    般事業廢棄物，此與雲林縣環保局108 年10月16日函文認定
    相同，本案土地所堆置回填者均為一般廢棄物，亦可認定。
  ㈢廢棄物清理法第46條第4款未領有許可文件清理廢棄物罪，其
    犯罪主體不以廢棄物清理業者為限
　1.按廢棄物清理法第46條第4款之未領有許可文件清理廢棄物
    罪，其犯罪主體，不以廢棄物清理業者為限，只要未依第41
     條第1項規定領有廢棄物清除、處理許可文件，而從事貯存
    、清除、處理廢棄物，即為該當（最高法院109年度台上大
    字第3338號裁定意旨參照）。
　2.本件被告劉錦榮、許中和均未領有許可文件，此為其等坦認
    不諱，依上說明，其等如仍從事廢棄物貯存、清除、處理，
    仍可適用該條項規定。
　㈣廢棄物清理法就「貯存」、「清除」及「處理」行為，並未
    加以定義，然按行政院環境保護署依廢棄物清理法第36條第
    2 項之授權所頒定之「事業廢棄物貯存清除處理方法及設施
    標準」第2 條規定，事業廢棄物之貯存、清除、處理之定義
    分別如下：「一貯存：指事業廢棄物於清除、處理前，放置
    於特定地點或貯存容器、設施內之行為。二清除：指事業廢
    棄物之收集、運輸行為。三處理：指下列行為：一中間處理
    ：指事業廢棄物在最終處置或再利用前，以物理、化學、生
    物、熱處理或其他處理方法，改變其物理、化學、生物特性
    或成分，達成分離、減積、去毒、固化或穩定之行為。二最
    終處置：指衛生掩埋、封閉掩埋、安定掩埋或海洋棄置事業
    廢棄物之行為。三再利用：指事業產生之事業廢棄物自行、
    販賣、轉讓或委託做為原料、材料、燃料、填土或其他經中
    央目的事業主管機關認定之用途行為，並應符合其規定者。
    」又行為人未領有廢棄物處理許可文件，擅自將事業廢棄物
    傾倒於偏僻處所，係屬違法處置事業廢棄物之行為，此行為
    態樣自不可能符合該標準就「處理」所為之定義性說明。行
    為人上開違法處置行為，核其犯意應係對事業廢棄物為「最
    終處置」，自應論以廢棄物清理法第46條第4 款之未領有廢
    棄物處理許可文件，從事廢棄物處理罪（最高法院100 年度
    台上字第4263號判決意旨參照）。被告許中和夥同劉錦榮於
    107 年12月至108 年2 月間，聯繫何墩卿等人駕駛貨車載運
    本案廢棄物至本案土地傾倒，並指揮挖土機回填之行為，應
    該當廢棄物清理法第41條第1 項之「清除」及「處理」廢棄
    物之構成要件行為。
　㈤廢棄物清理法第46條第3 款規定之未經許可提供土地堆置、
    回填廢棄物罪所欲規範者，應係未經主管機關許可而提供土
    地堆置、回填廢棄物之行為，係以提供土地者為處罰對象；
    為改善環境衛生，維護國民健康，避免造成污染，固不側重
    於行為人對該土地是否有所有權、是否有權使用，亦不問提
    供之土地係供自己或他人堆置廢棄物（最高法院94年度台上
    字第5174號、95年度台上字第3325號、99年度台上字第4049
    號判決意旨參照）。然仍當以行為人對於所提供之土地具有
    管領之事實為其前提，亦即凡以自己所有之土地，或有權使
    用（如借用、租用等）、無權占用之他人土地，以供自己或
    他人堆置廢棄物之行為，均有上開條款之適用（最高法院10
    6 年度台上字第1739號判決意旨參照）。查被告劉錦榮為本
    案土地之使用人，其提供土地供回填本案廢棄物，揆諸前揭
    說明，應該當於廢棄物清理法第46條第3 款之未經許可，提
    供土地堆置、回填廢棄物罪。被告許中和對本案土地雖無管
    領使用權，但與具有管領使用身分之被告劉錦榮共同在本案
    土地回填廢棄物，依刑法第31條第1 項之規定，應以共犯論
    。
　㈥綜上，本案事證明確，被告二人犯行均堪認定，應依法論科
    。
二、論罪科刑
  ㈠核被告劉錦榮、許中和所為，均係犯廢棄物清理法第46條第4
     款之非法清除、處理廢棄物罪及第46條第3 款之未經許可
    提供土地堆置、回填廢棄物罪。
  ㈡共同實施犯罪行為之人，在合同意思範圍以內，各自分擔犯
    罪行為之一部，相互利用他人之行為，以達其犯罪之目的者
    ，即應對於全部所發生之結果，共同負責（最高法院28年上
    字第3110號判例參照）。次按共同正犯之意思聯絡，原不以
    數人間直接發生者為限，即有間接之聯絡者，亦包括在內。
    如甲分別邀約乙、丙犯罪，雖乙、丙間彼此並無直接之聯絡
    ，亦無礙於其為共同正犯之成立（最高法院77年度台上字第
    2135號裁判意旨參照）。是被告二人與何墩卿等貨車司機、
    挖土機司機等人，就上開行為有犯意聯絡及行為分擔，為共
    同正犯。
  ㈢集合犯乃其犯罪構成要件中，本就預定有多數同種類之行為
    將反覆實行，立法者以此種本質上具有複數行為，反覆實行
    之犯罪，歸類為集合犯，特別規定為一個獨立之犯罪類型，
    例如收集犯、常業犯等。廢棄物清理法第46條第4 款前段之
    非法清理廢棄物罪，係以未依同法第41條第1 項規定領有廢
    棄物清除、處理許可文件而受託清除、處理廢棄物者為犯罪
    主體，再依該第41條第1 項前段以觀，可知立法者顯然已預
    定廢棄物之清除、處理行為通常具有反覆實行之性質。是本
    罪之成立，本質上即具有反覆性，而為集合犯（最高法院10
    4 年度第9 次刑事庭會議決議、106 年度台上字第637 號判
    決意旨參照）。又廢棄物之堆置、回填，該行為概念內容原
    即預定行為人實施數個犯罪行為，本質上具有反覆性與延續
    性，且行為人所實施之數個行為，所侵害之法益復具有同一
    性，並該當於同一構成要件，且係利用同一機會、時空反覆
    不間斷所為，得認為係出於本來個單一之決意，應得評價為
    係集合犯之包括一罪。被告二人自107 年12月間至108 年2
    月間，清除、處理、堆置、回填廢棄物行為，乃基於集合犯
    意，在密切接近之一定時、地，多次反覆實行相同之犯罪行
    為，揆諸上揭說明，僅應論以廢棄物清理法第46條第3 款、
    第4 款之各一罪。
  ㈣廢棄物清理法第46條第3 款之未經主管機關許可提供土地堆
    置、回填廢棄物罪，及同法第46條第4 款未依規定領有廢棄
    物清除許可文件而從事廢棄物清除、處理罪，性質上均屬行
    為犯，但二者屬於犯罪構成要件不同之犯罪行為。被告劉錦
    榮、許中和二人就上開犯行，係基於單一犯罪故意，將非法
    清除載運之本案廢棄物，運往被告劉錦榮提供之本案土地堆
    置、回填，其等係以一行為觸犯上開二罪名。又廢棄物清理
    法第46條第3 款所稱「未經主管機關許可，提供土地回填、
    堆置廢棄物」，立法目的在於限制廢棄物之回填、堆置用地
    ，必須事先通過環保主管機關之評估、審核，以確保整體環
    境之衛生與安全。提供土地回填、堆置廢棄物所造成之環境
    污染及負面衝擊，固然較單純運送廢棄物之清除行為危害性
    為高，然同條第4 款未經許可處理廢棄物罪，亦包含對於逸
    脫於主管機關之審核取得廢棄物處理許可文件，而仍從事舉
    凡廢棄物掩埋、棄置等最終處置或其他中間處理、再利用等
    處理行為，則於此一廢棄物掩埋、棄置之最終處置行為，該
    執行者並未經過主管機關審核其條件、自有設施、分級、專
    業技術人員設置等以評估是否具有安全無虞進行最終處置廢
    棄物之能力，貿然從事廢棄物之最終處置，對於整體環境之
    衛生、安全所具危害性亦非輕微，則本案被告二人上開違反
    廢棄物清理法第46條第4 款非法清理廢棄物態樣，其情節較
    同條第3 款之非法提供土地堆置、回填廢棄物為重，依刑法
    第55條規定，應從情節較重之廢棄物清理法第46條第4 款非
    法清理廢棄物罪論處。
乙、不另為無罪諭知部分
一、起訴意旨固認為被告二人從事上開犯行時間係自107 年10月
    起至108 年2 月止。惟被告劉錦榮於警詢時供稱本案行為期
    間為107 年12月間至108 年2 月間等語（警872 號卷第1 頁
    反面），核與被告二人於審判中證稱本案行為期間為107 年
    12月間至108 年2 月間等語相符（本院卷第241 頁、第245
    頁、第267 頁）。被告劉錦榮於偵查中雖一度證稱具體回填
    時間為107 年10月、11月左右等語（偵第4924號卷第26頁）
    ，然於審判中已改證稱如前，卷內復查無其他證據佐證其偵
    查中之證述，則檢察官此部分所舉事證，並未達於通常一般
    之人均不致有所懷疑，而得確信此部分犯行為真實之程度，
    尚有合理之懷疑存在。是就起訴意旨所認107 年10月起至本
    院所認定107 年12月間某日前此期間之犯行，本應為被告二
    人無罪之諭知，惟此部分若成立犯罪，與前開論罪部分屬集
    合犯之一罪關係，爰不另為無罪之諭知。
二、起訴意旨另認為被告二人所為該當廢棄物清理法第46條第4
    款之非法「貯存」廢棄物罪。然依前開說明，貯存係指事業
    廢棄物於清除、處理前，放置於特定地點或貯存容器、設施
    內之行為，本案被告二人所為與該要件尚屬有間，檢察官就
    此部分所舉事證無從使通常一般之人不致有所懷疑，而得確
    信被告二人有從事廢棄物貯存之犯行，此部分犯罪嫌疑尚有
    不足，惟此部分若成立犯罪，與前開論罪之清除、處理廢棄
    物犯行具有實質上一罪關係，爰不另為無罪諭知。
參、撤銷改判之理由
一、原審以被告二人罪證明確，予以論罪科刑，固非無見，惟查
    ，⑴前述最高法院大法庭所持見解，廢棄物清理法第46條第4
    款之未領有許可文件清理廢棄物罪，其犯罪主體，不以廢棄
    物清理業者為限，只要未依第41 條第1項規定領有廢棄物清
    除、處理許可文件，而從事貯存、清除、處理廢棄物，即為
    該當（最高法院109年度台上大字第3338號裁定意旨參照）
    ，原審未及審酌此一實務確定見解，猶認該款規定適用以廢
    棄物清除、處理「業務」之人為限（原判決第6-8頁），應
    有未當；⑵另被告二人上訴後，於本院改稱：坦承犯行，且
    已就上述土地上之廢棄物清理完畢，並經雲林縣環保局准予
    備查，並解除列管（詳後述），原審未及審酌上述有利被告
    二人之事項，亦有未洽。被告二人上訴以其等坦承犯行，且
    完成上述土地之廢棄物清理，並經主管機關准予備查為由，
    請求從輕量刑，並予緩刑宣告（詳後述），其等上訴均有理
    由，且原判決復有其餘不當之處，自應由本院撤銷改判。
二、量刑
　　審酌被告二人未領有廢棄物清除、處理許可文件，被告劉錦
    榮因欲回填整平本案土地以利後續使用，而提供本案土地，
    供被告許中和聯繫何墩卿等人將本案廢棄物載運至本案土地
    堆置、回填，又被告二人回填之本案土地占有一定規模之面
    積，遭查獲廢棄物數量約200 公噸之犯罪動機與犯罪手段，
    及本案廢棄物屬一般事業廢棄物，對環境污染程度較輕，另
    被告二人於原審雖未坦認犯行，但於本院審理時坦承犯行，
    且支出相關費用委請業者完成上述土地之廢棄物清理，並經
    雲林縣政府環境保護局准予備查，有該局110年5月25日雲環
    衛字第1101011878號函在卷可查（本院卷133頁），犯後態
    度良好，另審酌被告劉錦榮自陳國中畢業，現從事散工工作
    ，子女已成年，月收入約1萬餘元；被告許中和自陳國中畢
    業，已婚，與配偶同住，子女已成年，從事砂石車司機工作
    ，月收入約1 萬餘元等一切情狀，就被告劉錦榮、許中和分
    別量處如主文第二、三項所示之刑。
三、沒收
    本案被告劉錦榮交付被告許中和新臺幣5 萬元係用以支付司
    機費用，無證據證明被告許中和有從中獲取利益，自無宣告
    沒收之餘地，併予說明。
四、緩刑
　　被告劉錦榮、許中和前均未曾因故意犯罪受有期徒刑以上刑
    之宣告，有其等臺灣高等法院被告前案紀錄表在卷可查（本
    院卷第79-83頁），其等為填平被告劉錦榮所使用之魚塭地
    ，一時失慮，而犯本案，於本院審理時業已坦承犯行，應具
    悔意，經此偵、審程序及科刑之教訓，當已知所警惕，信無
    再犯之虞，且如前所述，被告二人業已將上述土地之廢棄物
    清理完畢，經主管機關准予備查，顯見其等悛悔之心，本院
    因認所宣告之刑，以暫不執行為適當，爰均依刑法第74條第
    1項第1款規定，均併予宣告緩刑3年，以勵自新。本院另考
    量被告二人未經循合法程序回填魚塭，致生本案，顯見其法
    治觀念淡薄，為改正其錯誤之觀念並確保嗣後能謹記此次教
    訓、恪遵法令規定，本院認應命被告二人履行一定之負擔為
    適當，爰依刑法第93條第1項第2款、第74條第2項第8款規定
    ，均併諭知被告二人於緩刑期間應付保護管束，暨於付保護
    管束期間接受二場次之法治教育課程，以維法治，並觀後效
    。
據上論斷，應依刑事訴訟法第369條第1項前段、第364條、第299
條第1項前段，廢棄物清理法第46條第3款、第4款，刑法第11條
前段、第28條、第31條第1項、第55條前段、第74條第1項第1款
、第2項第8款、第93條第1項第2款，判決如主文。
本案經檢察官郭智安提起公訴，檢察官鄭益雄到庭執行職務。
中　　華　　民　　國　　110 　年　　8 　　月　　19　　日
                  刑事第六庭    審判長法　官  張瑛宗
                                      法　官  李秋瑩
                                      法　官  林坤志
以上正本證明與原本無異。
如不服本判決應於收受送達後20日內向本院提出上訴書狀，其未
敘述上訴理由者，並得於提起上訴後20日內向本院補提理由書（
均須按他造當事人之人數附繕本）「切勿逕送上級法院」。
　　　　　　　　　　　　　　　　　　　書記官  凌昇裕　　
中　　華　　民　　國　　110 　年　　8 　　月　　19　　日
附錄本案論罪科刑法條全文：
廢棄物清理法第46條
有下列情形之一者，處1 年以上5 年以下有期徒刑，得併科新臺
幣1 千5 百萬元以下罰金：
一、任意棄置有害事業廢棄物。
二、事業負責人或相關人員未依本法規定之方式貯存、清除、處
    理或再利用廢棄物，致污染環境。
三、未經主管機關許可，提供土地回填、堆置廢棄物。
四、未依第41條第1 項規定領有廢棄物清除、處理許可文件，從
    事廢棄物貯存、清除、處理，或未依廢棄物清除、處理許可
    文件內容貯存、清除、處理廢棄物。
五、執行機關之人員委託未取得許可文件之業者，清除、處理一
    般廢棄物者；或明知受託人非法清除、處理而仍委託。
六、公民營廢棄物處理機構負責人或相關人員、或執行機關之人
    員未處理廢棄物，開具虛偽證明。